臺灣臺中地方法院刑事判決　　　　　　　　　　　　九十二年度訴字第二二六六號
　　公　訴　人　臺灣臺中地方法院檢察署檢察官
　　被　　　告　甲○○
　　選任辯護人　林邦賢律師
右列被告因偽造有價證券案件，經檢察官提起公訴（九十二年度偵字第二一六七號）
，本院判決如左：
    主  文
甲○○意圖供行使之用，而變造有價證券，處有期徒刑年拾月。扣案如附表所示變
造之支票壹張沒收。
    事  實
一、緣甲○○為世羽興業有限公司（下稱世羽公司）之業務員，其應得之傭金均由世
    羽公司寄送支票支付。惟甲○○於民國九十一年十月十日前後一日內之某時，收
    到世羽公司所簽發並郵寄之票號ＳＳＡ0000000號、發票日九十一年十月
    十日、面額新臺幣（下同）三千一百八十四元（僅以阿拉伯數字書寫，俗稱「小
    寫」）之支票一紙（下稱系爭支票），見該支票未以文字書寫金額，竟意圖供行
    使之用，於九十一年十月九日接獲系爭支票之時起至同年月十五日下午四時十七
    分間之某時，在不詳地點，將該系爭支票小寫金額欄所示「ＮＴ＄３１８４－」
    之「４」後面直接加寫「０００」，並以支票機在大寫金額欄內加打「佰壹拾
    捌萬肆仟元整」等字，而將該支票面額由三千一百八十四元變造為三百十八萬四
    千元，並於同年月十五日持至臺中市合作金庫中興支庫提示。嗣因世羽公司會計
    己○○發覺有漏寫支票大寫金額欄之情事，而央請付款銀行留意，始獲知上情，
    並扣得系爭支票一張附卷。
二、案經臺中市警察局第一分局報請臺灣臺中地方法院檢察署檢察官偵查起訴。
    理  由
一、訊據被告甲○○固坦承有於右揭時、地收受系爭支票一紙，並持以提示等情不諱
    ，惟矢口否認有何變造有價證券之犯行，辯稱：伊收到系爭支票金額就是三百十
    八萬四千元，證人丁○○即世羽公司總經理曾向伊借三百多萬，伊就拿支票去提
    示云云。惟查：
  (一)證人己○○於偵查中證稱：支票面額大寫部分當時伊是漏寫的，只寫阿拉伯數字
    ，並有在後畫一橫，就是系爭支票第二個零的部分有一橫的痕跡等語（參見臺灣
    臺中地方法院檢察署偵查卷宗第十五頁）。查系爭支票經本院送法務部調查局鑑
    驗結果，認系爭支票上小寫金額欄內第二個「０」字中確有一橫線等情，有該局
    九十三年一月七日調科貳字第○九三○○○○三一三○號鑑定通知書一紙在卷可
    稽；又證人己○○於偵查中證稱：當時伊開了三張支票面額都漏了大寫，其中二
    張伊有通知當事人請他們自己寫大寫上去等語（同上卷第十六頁），且業經其提
    出票號ＳＳＡ0000000、ＳＳＡ0000000號支票影本二紙附卷可憑
    （同上卷第二十、二一頁），而該二紙支票影本上之到期日與系爭支票非但到期
    日相同，且其上阿拉伯數字之筆跡亦屬相同，參以證人丙○○即該票號ＳＳＡ0
    000000號支票之受款人柯陽明之妻於偵查中及本院審理時均證稱：伊收到
    該支票時金額大寫部分沒有寫，伊打電話給證人己○○，證人己○○請伊填上去
    等語（同上卷第三一頁，參見本院刑事卷宗九十二年十一月十三日審判筆錄第十
    九、二十頁），是證人己○○確實漏寫三張支票之大寫金額甚明，惟系爭支票非
    但出現以支票機繕打之「佰壹拾捌萬肆仟元整」等字樣（同上卷第五六頁），
    且經本院以肉眼辨識結果，與證人己○○所提出世羽公司簽發予被告或他人之其
    他支票影本十一紙（參見臺灣臺中地方法院檢察署偵查卷宗第四六、四八、五十
    、五二、五四、五七、五八、五九、六十、六一、六二頁），及臺中商業銀行股
    份有限公司松山分行函附世羽公司簽發予被告之支票影本三紙（同上卷第八四至
    八六頁）大寫金額欄上之字體並不相同，復世羽公司之支票機繕打出之單位量詞
    為均「圓」，亦與系爭支票上之「元」不同，足見證人己○○之證述系爭支票原
    金額係三千一百八十四元且漏打大寫金額等語，確屬可採，是系爭支票顯遭人變
    造金額實堪認定。至證人丙○○與證人己○○何人先打電話確認支票漏寫大寫金
    額乙節，證人丙○○與己○○證述雖有不一，及證人己○○無法證明有通知被告
    系爭支票漏寫大寫金額等情，與系爭支票是否遭變造並無必然關聯性，縱證人己○○當時尚不知系爭支票未寫大寫金額，亦不能率爾推論系爭支票未遭變造，故
    被告辯護人據此而認證人己○○就系爭支票寄予被告時並未寫大寫金額之證詞不
    可採云云，尚有誤會。
  (二)被告辯護人稱：證人己○○將系爭支票放在桌上一天，其間難免有遭人變造而未
    發覺之可能云云，惟系爭支票已記載受款人為被告，縱有他人變造系爭支票增加
    一千倍之金額，亦無法提示兌現，最後獲利者實為被告，他人在無利可圖之情況
    下，為何要甘冒刑事追訴風險去變造系爭支票？是被告辯護人稱有人會變造系爭
    支票云云，實無足採。被告復辯稱：證人丁○○於九十年八月或九月間，在中國
    醫藥學院附近一家咖啡廳向伊借三百多萬元云云，則若依被告此置辯，證人丁○○似有變造系爭支票增加一千倍金額以償還積欠被告三百多萬元債務之動機，然
    ：
    1.被告雖辯稱：證人丁○○於九十年八、九月間在中國醫藥學院附近咖啡廳向伊
      借款三百多萬元，當時僅伊與證人丁○○在場，且伊現金都放在家裏，三百多
      萬元是從伊家裡拿出來，證人丁○○借錢沒有出具證明云云（參見臺灣臺中地
      方法院檢察署偵查卷宗第十六、十七頁），惟證人丁○○於偵查及本院審理時
      均證稱：伊並未積欠被告款項等語（同上卷第七五頁，本院刑事卷宗九十二年
      十一月十三日審判筆錄第三十頁），被告迄今亦未能具體舉證以實其說，復參
      以果若被告借予證人丁○○達三百多萬元，以如此之鉅額，焉會未要求證人丁○○出具借據之類之證據，以供日後索還之用？再者，現金三百多萬元並非極
      小之數額，依目前竊案頻傳，治安欠佳，常人豈有將現金三百多萬擺放在家中
      之理，且亦與常人將鉅額現款存入銀行之習慣不符，是被告甲○○所辯，是否
      實在，即非無疑。
    2.被告於偵查中辯稱：丁○○向伊借三百多萬元云云（參見臺灣臺中地方法院檢
      察署偵查卷宗第十六頁），卻於本院審理時改稱：伊借丁○○本金三百萬元，
      一年為期，利息百分之六云云（參見本院刑事卷宗九十三年二月十日審判筆錄
      第八頁），其前後供述已有不一，且若以本金三百萬元，利息百分之六計算，
      本利和亦只有三百十八萬元，為何證人丁○○將系爭支票面額寫成三百十八萬
      四千元，被告卻不加起疑？被告對此又辯稱：四千元是伊的傭金云云，惟世羽
      公司於九十一年九月份應給被告之傭金為三千二百零九元，並非四千元，有證
      人己○○提出之明細表一紙在卷足憑（參見臺灣臺中地方法院檢察署偵查卷宗
      第六頁），且觀諸證人己○○提出世羽公司九十一年四月份至同年八月份應給
      付被告傭金明細表及簽發予被告之支票影本，二者均相差二十五元之扣掛費用
      （同上卷第四五至五三頁），而被告九十一年九月份傭金三千二百零九元扣除
      二十五元之掛號費用，亦與證人己○○、丁○○、戊○○○等人主張系爭支票
      原來之金額三千一百八十四元相符，是被告對系爭支票上變造金額三百十八萬
      四千元之意義解釋不清，又無法自圓其說，實難採信系爭支票係證人丁○○所
      變造。
    3.被告辯護人稱：證人丁○○可能因積欠被告鉅額債務，乃設計變造系爭支票再
      寄予被告後，始向銀行辦理撤銷付款委託，一方面可免去因跳票而喪失信譽之
      風險，另一方面可免除票據責任云云。惟若證人丁○○真係積欠被告三百多萬
      債務，依被告之前開辯詞，在無證人亦無借據之情況下，又係從家中直接拿現
      金給付，則此筆借款可說是「無憑無據」，證人丁○○若不欲還款，直接向被
      告主張未向被告借錢即可，被告無人證物證，能奈之如何，何必去變造系爭支
      票予被告償還借款，再向銀行辦理撤銷付款委託來免除票據責任，又要承擔萬
      一被告提示兌現之風險？是被告辯護人前揭陳詞，不合常理，反足徵證人丁○○並未積欠被告三百多萬元，亦無變造系爭支票之動機。
  (三)按認定犯罪事實所憑之證據，並不以直接證據為限，即綜合各種間接證據，本於
    推理作用，為認定犯罪事實之基礎，如無違背一般經驗法則，尚非法所不許，最
    高法院著有四十四年臺上字第七○二號判例可資參照。參諸證人丁○○並未積欠
    被告三百多萬元，業如前述，是證人丁○○實無變造系爭支票，增加一千倍金額
    予被告提示之理，且因系爭支票已記載受款人為被告，他人在無利可圖之情況下
    ，亦無在系爭支票變造增加金額後，再寄予被告提示之動機，是系爭支票在證人
    己○○寄發時並未遭受變造，當可認定，然卷附之系爭支票確實遭人變造，而於
    被告收受系爭支票至提示系爭支票之間，系爭支票均在被告保管狀態中，被告又
    是提示系爭支票唯一獲利之人，是僅有被告有機會、有動機去變造系爭支票，揆
    諸前開判例意旨，足認被告確有變造系爭支票之犯行。又本院係綜合前開各項間
    接證據，本於推理作用，而為被告有罪之認定，非如被告辯護人所云僅因被告無
    法證明與證人丁○○間之鉅額借貸即徒憑證人片面之詞加以認斷，附此敘明。至
    法務部調查局前開鑑定報告認系爭支票上「３１８４」與後面之「０００」字墨
    色反應無顯著差異，惟兩類字跡是否由同一支筆所書，則因同廠牌、同批次製筆
    之墨色反應均相似而無法判斷等語，故法務部調查局僅稱二者間墨色反應無顯著
    差異，並未稱兩類字跡是屬同一款筆型所寫，被告辯護推論係同一款筆型所書寫
    ，實嫌速斷，又縱兩類字跡是同一款筆型所書，亦有可能係被告觀察墨色後，選
    擇同廠牌之筆加以書寫，實無法就此直接推論系爭支票在世羽公司內已遭變造而
    非被告所變造。
  (四)綜上，本案事證明確，被告犯行洵堪定，應依法論科。
二、按銀行支票係以券面載明金額，而欲實行其金額之權利必須占有該支票，且該支
    票得自由轉讓，具有流通之性質，自係有價證券之一種（最高法院三十一年上字
    第一九一八號判例參照）。故核被告甲○○所為，係犯刑法第二百零一條第一項
    之意圖供行使之用，而變造有價證券罪。被告變造後持以行使，其行使之低度行
    為應為變造之高度行為所吸收，不另論罪。爰審酌被告變造系爭支票上之金額，
    使發票人世羽公司受有損害，且擾亂票據流通之正確性，暨其素行、智識、犯罪
    之動機、手段尚屬平和，此犯罪行為可能造成世羽公司三百十八萬餘元損害，金
    額頗鉅，且被告犯後未見悔意，態度欠佳，公訴人雖於本院言詞辯論時具體求處
    被告有期徒刑六年，然被告僅變造系爭支票一張，顯與擾亂票據秩序之重大金融
    犯罪者不同，公訴人求處有期徒刑六年，實屬過重等一切情狀，量處如主文所示
    之刑，以示儆懲。扣案之如附表所示之系爭支票一張，係變造之有價證券，應依
    刑法第二百零五條宣告沒收。
據上論斷，應依刑事訴訟法第二百九十九條第一項前段，刑法第二百零一條第一項、
第二百零五條，罰金罰鍰提高標準條例第一條前段，判決如主文。
本案經檢察官乙○○到庭執行職務
中      華      民      國      九十三      年    二    月    二十四    日
                                臺灣臺中地方法院刑事第三庭
                                  審判長法  官 劉錫賢
                                        法  官 黃松竹
                                        法  官 黃裕仁
右正本證明與原本無異。
如不服本判決，應於判決送達後十日內向本院提出上訴狀，上訴於臺灣高等法院臺中
分院( 須附繕本 )。
                                        書記官
中      華      民      國      九十三      年    二    月    二十四    日
附錄論罪法條：
刑法第二百零一條第一項
意圖供行使之用，而偽造、變造公債票、公司股票或其他有價證券者，處三年以上十
年以下有期徒刑，得併科三千元以下罰金。
附表：
┌──┬────┬────┬─────┬────┬──────┐
│編號│發票人  │發 票 日│ 金    額 │支票號碼│付   款   人│
├──┼────┼────┼─────┼────┼──────┤
│ 一 │世羽興業│91.10.10│0000000元 │SSA06093│臺中商業銀行│
│    │有限公司│        │          │41      │松山分行    │
└──┴────┴────┴─────┴────┴──────┘
